臺灣桃園地方法院行政訴訟判決　
110年度交字第388號
111年3月7日辯論終結
原      告  陳嘉寧  

被      告  桃園市政府交通事件裁決處
                      設桃園市○○區○○路00號7~8樓
代  表  人  張丞邦    住同上
訴訟代理人  黃一鳴律師
上列當事人間交通裁決事件，原告不服被告民國110年7月26日桃
交裁罰字第58－UHAA00528號裁決，提起行政訴訟，本院判決如下
：
    主  文
原告之訴駁回。
訴訟費用新臺幣參佰元由原告負擔。
    事實及理由
一、事實概要：
    原告於110年5月2日17時11分許，駕駛車牌號碼000－0000號
    自用小客貨車（下稱系爭車輛），行經桃園市大園區航勤北
    路與三民路口時，為民眾於110年5月6日檢舉，經內政部警
    政署航空警察局（下稱舉發機關）警員認原告有汽車駕駛人
    未依規定使用方向燈之違規，遂逕行舉發並填製第UHAA0052
    8號之舉發違反道路交通管理事件通知單（下稱系爭舉發通
    知單），記載應到案日期為110年6月26日前，並移送被告處
    理。嗣原告於110年5月31日到案陳述不服舉發，經被告函請
    舉發機關協助查明事實後，認原告確有「汽車駕駛人未依規
    定使用方向燈」違規，即於110年7月26日填製桃交裁罰字第
    58－UHAA00528號裁決書（下稱原處分），爰依道路交通管理
    處罰條例（下稱處罰條例）第42條及違反道路交通管理事件
    統一裁罰基準及處理細則（下稱裁罰基準及處理細則）等規
    定，裁處原告罰鍰新臺幣（下同）1,200元。原告不服，於
    是提起本件行政訴訟。
二、原告起訴主張及聲明：
（一）主張要旨：
　　⒈若行駛車道具專屬車道性質，車道布設有彎道，或車道本
      身呈緩曲線弧度彎曲，車輛應保持安全距離順序行駛，不
      得變換車道或超越前車，則前車是否使用方向燈，並不影
      響後車對前車動向之判斷，亦不影響行車安全，不應套用
      一般交岔路口之交通規則據以告發處罰。本件原告行經違
      規地點時，完全在專屬車道內未逾越標線通行，亦未變換
      車道，故原告在專屬車道內順序通行時是否使用方向燈，
      並不影響後車對前車動向之判斷，駛至三民路時遇交岔路
      段，依規定啟動左側方向燈，讓後車知悉原告準備變換車
      道，該行車操作並無違誤。
    ⒉又民眾檢舉內容並不一定違反法規，受理單位處於判斷者
      之地位，應詳加審核檢舉事實經過，做出符合處罰條例之
      立法意旨（即維護交通安全為優先）之最佳助益且公平合
      理之裁決，而非單純作為「製單製造機」侵害人民權益，
      徒增訟累，亦有相關新聞報導（聯合報110年7月6日A9版
      之社會新聞報導）提供予均院參酌。
（二）聲明：撤銷原處分。
三、被告答辯及聲明：
（一）答辯要旨：
    ⒈引用處罰條例第7條之1、第42條、道路交通安全規則（下
      稱道安規則）第91條第1項第1款等相關交通法規之條文（
      詳卷附答辯狀）。
    ⒉舉發機關110年6月17日航警行字第1100021038號函文表示
      略以：「…經本局保安警察大隊檢視APN-9295號車違規採
      證影片，檢舉人提供之影片確實可見APN-9295號車由航勤
      北路至三民路口右轉彎時並未使用方向燈，方向燈顯示之
      用意係為使周遭車輛辨識該車行車動向，以達防禦駕駛之
      目的。其效果並不僅限於後方及對向車輛，倘發生其他車
      輛有違規行為或車輛失控等臨時狀況，須緊急閃避車輛，
      亦可藉由車輛之方向燈辨識行車動向以降低損害。故即使
      行駛於左(右)轉專用車道，仍應依規定使用方向燈，以維
      交通秩序及用路人安全…」等語。
    ⒊復依採證影片內容，系爭車輛右轉彎未依規定使用方向燈
      ，違規事實明確。至原告主張依照標誌、標線順序行車，
      沒有影像後車對前車動向的判斷，行駛專屬車道時並無規
      定要使用方向燈，惟處罰條例，依其立法目的，即在為加
      強道路交通管理，維護交通秩序，確保交通安全。其中有
      關駕駛人行為應遵守之規定，本即都有其特別規範之安全
      理由，其中有關行進間之變換車道或轉彎，必須使用方向
      燈提醒其他駕駛人及行人，尤為駕駛人須具備之基本常識
      ，俾利其他用路人了解車輛動向，以維自身及他人行車安
      全。換言之，上開使用方向燈等行為係駕駛人行駛中應盡
      之注意義務，駕駛人確有遵守之義務，並非僅於有設立轉
      彎標誌、標線、號誌處才須使用方向燈，且系爭車輛由航
      勤北路右轉三民路，屬轉彎行為無誤。綜上，原告之主張
      ，顯為欲規避其違規事實之詞，實不足採。
    ⒋綜上所述，系爭車輛因有「行駛高速公路未依規定變換車
      道」之情，已該當處罰條例第33條第1項第4款規定之要件
      ，是被告依法裁處，應無違誤，原告之訴為無理由。
（二）聲明：駁回原告之訴。
四、爭點：
（一）被告認定原告有「汽車駕駛未依規定使用方向燈」之違規
      ，有無違誤？
（二）被告以原處分裁罰原告罰鍰1,200元，有無違誤？
五、本院之判斷：
（一）前提事實：
      原告於110年5月2日17時11分許，駕駛系爭車輛行經桃園
      市大園區航勤北路與三民路口時，為民眾於110年5月6日
      檢舉，經舉發機關警員認原告有汽車駕駛人未依規定使用
      方向燈之違規等情，此有舉發機關110年6月17日航警行字
      第1100021038號函文（見本院卷第33頁）、舉發員警申訴
      回覆單（見本院卷第34頁）、違規採證光碟（見本院卷第
      35頁）、汽車車籍查詢（見本院卷第38頁）、原告申訴書
      （見本院卷第39頁）交通違規檢舉單（見本院卷第46頁反
      面）等資料各1份在卷可憑。
（二）被告認定原告有「汽車駕駛人未依規定使用方向燈」之違
      規，並無違誤：
    ⒈按「汽車駕駛人，不依規定使用燈光者，處新臺幣1,200元
      以上3,600元以下罰鍰」，處罰條例第42條定有明文。次
      按「行車遇有轉向、減速暫停、讓車、倒車、變換車道等
      情況時所用之燈光及駕駛人之手勢，應依下列規定：一、
      右轉彎時，應先顯示車輛前後之右邊方向燈光，或由駕駛
      人表示左臂向上，手掌向右微曲之手勢」、「汽車行駛至
      交岔路口，其行進、轉彎，應依下列規定：四、右轉彎時
      ，應距交岔路口三十公尺前顯示方向燈或手勢，換入外側
      車道、右轉車道或慢車道，駛至路口後再行右轉。但由慢
      車道右轉彎時應於距交岔路口三十至六十公尺處，換入慢
      車道」，為道安規則第91條第1項第1款及第102條第1 項
      第4款所明定。
    ⒉經查，本院依職權勘驗被告所提供之行車紀錄器影像，其
      內容（略以）：「⒈檔案名稱：APN-9295。⒉錄影畫面時間
      共18秒，本檔案之錄影畫面係2021年5月2日17時許所錄製
      ，為檢舉人車輛行車記錄器之影像畫面。⒊錄影畫面一開
      始，可看見原告係駕駛車牌號碼000－0000號自用小客車（
      下稱系爭車輛），行駛於最外側之右轉專用車道上，而檢
      舉人車輛則行駛於其後方。⒋錄影畫面時間17時10分58秒
      許，系爭車輛開始進行右轉彎，且煞車燈亮起，而車道之
      地面上並劃設有『右轉專用』之標線，直至錄影畫面時間17
      時11分11秒許，系爭車輛始完成右轉彎之行為，於右轉彎
      期間，系爭車輛均未使用右側方向燈，僅看見煞車燈偶爾
      亮起」等情（見本院卷第51頁），核與舉發員警申訴回覆
      單表示略以：「依據：二、…（一）經檢視APN－9295號車
      違規採證影片，檢舉人提供之影片確實可見APN－92995號
      車由航勤北路至三民路口右轉彎時並未使用方向燈。方向
      燈顯示之用意係為使周遭車輛便是該車行車動向，以達防
      禦駕駛之目的，其效果並不僅限於後方及對向車輛，倘發
      生其他車輛有違規行為或車輛失控等臨時狀況，須緊急閃
      避車輛，亦可藉由車輛之方向燈辨識行車動向以降低損害
      。故即使行駛於左（右）專用車道，仍應依規定使用方向
      燈，以維交通秩序及用路人安全。…」等語（見本院卷第3
      4頁），大致相符，足認系爭車輛確實於110年5月2日17時
      11分許，行經桃園市大園區航勤北路與三民路口進行右轉
      彎時，並未依規定使用方向燈之違規事實，堪予採認。
    ⒊至原告主張：其當時所行駛之車道具專屬車道性質，車道
      佈設有彎道，車輛應保持安全距離順序行駛，不得變換車
      當或超越前車，則前車是否使用方向燈，並不影響後車對
      前車動向之判斷，亦不影響行車安全，不應套用一般交岔
      路口之交通規則據以告發處罰等語。惟查，道安規則第91
      條第1項第1款及第102條第1項第4款既已明文課予駕駛人
      駕駛車輛右轉彎時，即負有顯示右邊方向燈或手勢之義務
      。故只要是駕駛人駕駛車輛要右轉時，不論有無專用車道
      ，皆應顯示右邊方向燈或手勢，俾利其他用路人了解車輛
      動向，以維自身及他人行車安全。本件原告雖係沿著道路
      順向行駛，惟行駛方向仍係右轉，即應依道安規則第91條
      第1項第1款及第102條第1項第4款之規定，顯示右邊方向
      燈或手勢，不可謂因順向而能被其他車輛預見動向而免除
      使用方向燈或手勢之義務。再者，縱使本件違規地點之路
      口之路面已標示右轉專用標誌，原告行經該處時，仍應使
      用右側方向燈，表示其即將於該於路口處進行右轉，藉以
      提醒後方駕駛人，亦即應依上開道安規則第91條第1項第1
      款及第102條第1項第4款之規定，顯示右邊方向燈或手勢
      ，不可謂因路口之路面已標示右轉專用標誌及因順向而能
      被其他車輛預見動向，即可免除原告使用方向燈或手勢之
      義務。雖原告又提出相關報導，並表示：民眾檢舉內容不
      一定違反法規，處罰機關應詳加審核檢舉事實與經過，並
      做出公平合理之裁決云云。惟此係原告個人主觀上對於道
      路交通安全規則認知不清或有誤所致，並非被告未詳加審
      核檢舉事實與經過之問題。故原告上開主張，均屬卸責之
      詞，不足採信。
    ⒋綜上所述，本件原告駕駛系爭車輛行經上開路段，於路口
      處右轉彎時未使用方向燈，其違規事證明確，已詳如前述
      。又原告係持有合法駕駛執照之人，其未遵守轉彎時應使
      用方向燈之要求，縱認非故意，亦有應注意，能注意，而
      未注意之過失責任。故本件被告認定原告有「汽車駕駛人
      未依規定使用方向燈」之違規，並無違誤。
（三）被告以原處分裁罰原告罰鍰1,200元，並無違誤：
    ⒈按「汽車駕駛人，不依規定使用燈光者，處新臺幣1,200元
      以上3,600元以下罰鍰」，處罰條例第42條定有明文。
    ⒉次按裁罰基準及處理細則第1條規定：「本細則依道路交通
      管理處罰條例第92條第4項規定訂定之」、第2條第1項、
      第2項規定：「處理違反道路交通管理事件之程序及統一
      裁罰基準依本細則之規定辦理。前項統一裁罰基準，如附
      件違反道路交通管理事件統一裁罰基準表」，核上開裁罰
      基準及處理細則之規定，就其立法目的及功能，乃為防止
      處罰機關枉縱或偏頗，依處罰條例第92條第4項所授權交
      通部會同內政部訂定之裁罰基準及處理細則及其附件「違
      反道路交通管理事件統一裁罰基準表」（下稱裁罰基準表
      ），用以維持裁罰之統一性與全國因違反道路交通管理事
      件受處罰民眾之公平，不因裁決人員不同，而生偏頗，寓
      有避免各監理機關於相同事件恣意為不同裁罰之功能，並
      非法所不許，於憲法上保障人民財產權之意旨並無牴觸（
      此並有司法院釋字第511號解釋意旨理由足資參照），是
      被告自得依此裁罰基準表而為裁罰。
    ⒊原告確有「汽車駕駛人未依規定使用方向燈」之違規行為
      ，已詳如前述，且原告係於應到案期限內到案聽後裁決，
      又依裁罰基準表規定：「機車或小型車」、「汽車駕駛人
      ，不依規定使用燈光」，於期限內繳納或到案聽候裁決者
      ，裁處罰鍰1,200元。是本件被告依處罰條例第42條、裁
      罰基準及處理細則及裁罰基準表等規定，以原處分裁處原
      告罰鍰1,200元，經核即屬於法有據，該等處分並無違誤
      。故原告訴請撤銷原處分為無理由，應予駁回。
（四）本件判決基礎已臻明確，兩造其餘之攻擊防禦方法及訴訟
      資料經本院審酌後，核與判決結果不生影響，無一一論述
      之必要，附此敘明。
六、本件第一審裁判費為裁判費300元，應由原告負擔，爰確定
    第一審訴訟費用額如主文第二項所示。
七、據上論結，本件原告之訴無理由，依政訴訟法第237條之8  
    第1項、第98條第1項前段等規定，判決如主文。
中　　華　　民　　國　　111 　年　　3 　　月　　18　　日
　　　　　　　　　行政訴訟庭　法　官　黃漢權
上為正本係照原本作成。
如不服本判決，應於判決送達後20日內，向本院提出上訴狀並表
明上訴理由（原判決所違背之法令及其具體內容或依訴訟資料可
認為原判決有違背法令之具體事實），其未載明上訴理由者，應
於提出上訴後20日內向本院補提理由書（上訴狀及上訴理由書均
須按他造人數附繕本，如未按期補提上訴理由書，則逕予駁回上
訴），並應繳納上訴裁判費新臺幣750元。
中　　華　　民　　國　　111 　年　　3 　　月　　18　　日
                              書記官  蕭竣升